臺灣臺中地方法院民事判決　　　　　　　96年度訴字第1443號
原　　　告　丁○○
訴訟代理人　劉喜律師
被　　　告　乙○○
　　　　　　甲○○
　　　　　　　　　　　號
共同訴訟代
理人　　　　徐文開律師
當事人間請求返還定金事件，本院於96年10月11日言詞辯論終結
，判決如下：
    主  文
原告之訴及假執行之聲請均駁回。
訴訟費用新台幣壹萬零玖佰元由原告負擔。
    事實及理由
一、原告主張：
  (一)被告乙○○於民國（下同）95年5月4日透過被告甲○○，向
    原告謊稱其坐落桃園縣龍潭鄉○○段472－7、484－2二筆土
    地（下稱系爭土地）雖係農地，然一經所有人提出申請，立
    可變更地目為建地，並導引原告至鄰地，指出毗鄰土地確有
    建物，原告因欲購地建屋，遭渠等詐術所騙致陷於錯誤，先
    於95年5月4日給付甲○○新台幣（下同）100萬元定金，並
    於95年5月24日由訴外人丙○○先生代理原告本人，與被告
    乙○○之代理人被告甲○○簽訂不動產買賣契約書，以1000
    萬元購買前述二筆土地。詎訂約後，原告才發現前述二筆土
    地乃「山坡地保育區，農牧用地」，依法並不能變更為「建
    地」，原告始知受騙。
  (二)按「因被詐欺或被脅迫而為意思表示者，表意人得撤銷其意
    思表示。」民法第92條第1項定有明文。原告乃委任陳明律
    師代原告去函撤銷前述購買土地之意思表示，並催告被告乙○○、甲○○於函到五日內，將定金100萬元返還原告，詎
    被告二人迄今均置之不理。
  (三)按無法律上之原因而受利益，致他人受損害者，應返還其利
    益；雖有法律上之原因，而其後已不存在者，亦同，民法第
    179條有明文。又按法律行為經撤銷者，視為自始無效，民
    法第114條第1項定有明文。故原告自得依民法第179條、民
    法第185條共同侵權行為之規定，請求被告應連帶返還原告
    100萬元。
  (四)聲明：(1)被告應連帶給付原告100萬元，及自95年11月24日
    起至清償日止，按年息5%計算之利息。(2)原告願供擔保，請
    准宣告假執行。
二、被告則以：
  (一)被告二人並無原告所謂謊稱系爭土地雖係農地，一經所有人
    提出聲請，立可變更地目為建地之情事：
  (1)本件買賣契約被告乙○○全權委託被告甲○○處理有關系爭
    土地之出售事宜，從未與原告及訴外人丙○○有過任何接觸
    。原告謂：被告乙○○透過被告甲○○向伊謊稱系爭土地雖
    係農地，然一經所有人提出聲請，立可變更地目為建地乙節
    ，就原告主張被詐欺之事實，未見原告舉證以實其說，自不
    足憑信。
  (2)再者，兩造為系爭土地之買賣，特別以書面，先於95年5月4
    日訂立要約書，復於同年5月24日再訂立買賣契約書，兩造
    就系爭土地買賣之慎重，由此可見一斑。假設原告所稱伊欲
    購地建屋，及被告有向伊表示系爭土地雖係農地，一經所有
    人提出聲請，立可變更地目為建地等各節，果真屬實，此為
    攸關買賣雙方重要之點，茲雙方既慎重其事以書面訂立契約
    ，衡情，理當將此重要之點記載於契約書內，以杜爭議。但
    遍查兩造所訂系爭土地買賣要約書及契約書，均無有關上開
    重要之點之任何記載。尤其兩造於95年5月4日所訂要約書，
    原告本人非但親自參與其事，且於訂約時特別要求丙○○於
    要約書末後，按照其指示，另外親筆「加註」三項內容，其
    中亦無有關上開重要之點之記載，原告所謂伊遭被告等詐欺
    ，誰能相信？
  (二)原告請求被告二人連帶返還定金100萬元，為無理由：
  (1)按「數人負同一債務，明示對於債權人各負全部給付之責任
    者，為連帶債務。無前項之明示時，連帶債務之成立，以法
    律有規定者為限。」民法第272條，定有明文。
  (2)兩造就系爭土地之買賣，並無明示被告二人應如何連帶返還
    定金之約定，此觀兩造所訂系爭土地買賣要約書及契約書自
    明。而民法第114條第1項、第179條、第249條第3款、第184
    條第2項，並非成立連帶債務之法律規定，均不得作為請求
    連帶給付之法律依據。
  (3)被告乙○○委託被告甲○○負責辦理系爭土地之買賣，被告
    乙○○始終未曾參與買賣事宜，從未與原告或原告之代理人
    丙○○有過任何表示或接觸，試問，原告何來遭被告乙○○
    之詐欺？至於被告甲○○並無謊稱系爭土地雖係農地，一經
    所有人提出聲請，立可變更地目為建地之情事，已見前述。
    換言之，被告二人並無共同侵權之行為，原告依據民法第
    185條之規定，請求被告二人連帶返還100萬元，不無誤解。
  (4)末查，原告未依系爭土地買賣契約書第2條約定，於95年6月
    20日給付第二期款300萬元，屆期因原告遲未履行，經被告
    發函催告，仍不依約履行，故依系爭土地買賣契約第8條第1
    款之約定，被告主張解除契約並沒收定金100萬元。
  (三)聲明：(1)如主文第1項所示。(2)如受不利判決，願供擔保請
    准宣告免假執行。
三、兩造經法院整理並簡化爭點，其結果如下：
  (一)兩造不爭之事項：
  (1)原告於95年5月4日與被告乙○○訂定買賣契約，由原告向被
    告乙○○購買系爭472－7、484－2地號土地，價金為1000萬
    ，原告已於同年月17日給付被告乙○○100萬元定金。
  (2)系爭土地均屬山坡地保育區之農牧用地。
  (3)原告並未於95年6月20日前在被告乙○○備妥移轉登記文件
    之同時，交付第2次買賣價金300萬元。
  (二)兩造爭執之事項：
  (1)被告乙○○有無透過被告甲○○對原告佯稱：系爭農地一經
    所有權人提出申請，即可變更地目為建地等語，而共同對原
    告施以詐術，致原告為系爭買契約之買受意思表示？
  (2)被告以原告違反契約為由，主張解除系爭買賣契約並沒收定
    金100萬元，有無理由？
四、得心證之理由：
  (一)原告主張：其於95年5月4日與被告乙○○訂定買賣契約，由
    原告向被告乙○○購買系爭472－7、484－2地號土地，價金
    為1000萬，原告已於同年月17日給付被告乙○○100萬元定
    金，系爭土地為山坡地保育區之農牧用地等情，業有原告提
    出之不動產買賣契約書、土地登記簿謄本影本為證，且為兩
    造所不爭，故應堪採信。
  (二)原告雖主張被告二人於訂約時向其佯稱：系爭農地一經所有
    權人提出申請，即可變更地目為建地等語，然為被告所否認
    。經查：
  (1)受原告委任簽定系爭買賣契約之證人丙○○於本院到庭具結
    證稱：「當時是原告叫我去找土地，剛好甲○○告訴我他有
    一塊地要賣，我把訊息告訴原告。那塊地只有是472-7，沒
    有484-2那塊。（原告訴訟代理人問：甲○○有無向你表示
    472-7是農地將來可變更建地使用？）甲○○跟我說472-7是
    農地，但沒有說可以變更建地使用。（原告訴訟代理人問：
    你如何向原告表示就有關系爭土地可否興建房屋的部分，你
    是如何表示？）當初原告只是跟我說要買一塊地，沒有告訴
    我要買建地，當時原告診所很忙，我就先照相回來給他看，
    當時他沒有跟我強調要買建地，只說要買一塊地。（原告訴
    訟代理人問：你有無向原告表示鄰地都已經蓋好房屋，所以
    這塊地可以變更建地使用？）沒有。（原告訴訟代理人問：
    你跟甲○○於95年5月4日有無帶原告至現場看土地，及有無
    看土地鄰近之房屋？）有看土地，土地附近都是蓋民宅，鄰
    近房屋到現場就可以看到，原告是買地，我沒有特別帶他看
    房子。（原告訴訟代理人問：你在95年5月24日代理原告簽
    訂買賣契約書之前，你本人有無看到買賣土地之土地登記簿
    謄本或者其他資料？）在95年5月24日之前看過土地地籍圖
    ，地籍圖有註記土地坪數，當時原告告訴我只要把地號告訴
    他，他就可以去找該土地之情形，所以事先就有將地號告訴
    原告，我並沒有看過其他資料。（原告訴訟代理人問：95年
    6月11日有無跟原告及甲○○三方面會談？）有，當天是原
    告要我打電話給甲○○到診所，說有幾個問題要問甲○○，
    所以我就打電話給甲○○到診所，當時我就在原告的診所任
    職，所以甲○○到診所，我們三人有會談。（原告訴訟代理
    人問：原告當時有無異議土地不能興建房屋及土地是屬於山
    坡地保育區之農牧用地之問題？）當時我在旁邊聽，我聽到
    原告說我買了這塊土地沒有辦法變更就沒有意義，原告就說
    他這樣買貴了，花了這些錢買這塊地沒有意義，我聽到他們
    二人在殺價，我基於道義就告訴被告甲○○那乾脆退還訂金
    好了。（原告訴訟代理人問：甲○○有無表示要退還100萬
    元訂金？）當時甲○○不同意，他認為是原告違約，我怎麼
    勸也沒有用。（原告訴訟代理人問：你何時認識原告？何時
    認識被告甲○○？何者先認識？）甲○○是軍校大我四屆的
    學長，民國87年在東海大學當教官的時候才比較常聯絡，丁○○是我88年到中國醫藥大學當教官的時候，原告是中醫特
    考班的學生。（原告訴訟代理人問：你在剛開始接洽這筆土
    地買賣的時候，有無在原告診所上班？）我跟原告是好朋友
    ，之前我就常去診所，原告診所的員工95 年4、5月間離職
    ，原告叫我去診所見習，6月份正式上班。----（法官問：
    從原告知道有系爭土地地號，到5月4日簽約，大概有多久時
    間？原告到現場看過幾次？）我是在95年4月間告訴他472-7
    地號土地，到5月4日當天原告才有跟我、甲○○到現場去看
    ，之前都是我拍照回來給他看。」等語，本院審之證人丙○○係兩造友人，於系爭買賣當時為原告之受僱人並受原告委
    任代理簽定系爭買賣契約，其對兩造買賣過程知之甚詳，且
    應無偏頗之情，其證詞應堪採信。從證人前揭證詞可知，本
    件原告委託證人丙○○購買土地，並未表明必須欲購買「建
    地」，且被告二人亦均無向原告表明系爭土地可以申請變更
    為建地之情事，本院復審酌原告身為中醫師，顯非智慮淺薄
    之人，對於買賣土地應先確認地目及使用分區之相關常識，
    應有如常人之認知能力，而系爭土地地目屬「山坡地保育區
    農牧用地」已為土地登記簿謄本所明確記載，原告當無不知
    之理，衡情原告應可自行向相關專業人士查詢上開地目是否
    得變更為建地以及變更之要件，豈會任憑賣方陳述而決定購
    買土地？從而原告主張受詐欺而為買受之意思表示，顯難採
    信。
  (2)原告雖另提出證人丙○○之手稿及電腦打字稿，欲證明被告
    甲○○確實有詐欺行為，惟查：證人丙○○於本院證稱：「
    （原告訴訟代理人提示96年8月13日調查證據狀附件一、附
    件二，問：附件一是否是你的筆跡？上開二個文件是否是你
    交給原告的？）附件一是我的筆跡，但是不是我的意思，當
    時是原告叫我要依他的意思所寫下的，當時我是他的僱員，
    他叫我要寫這些文字，而且寫完後拿給他改，改完後叫我打
    字，寄給被告甲○○，我改了很多次，打字打了很多次，改
    到後來我認為不是事實，就把打字檔案刪除，後來很生氣離
    職，也沒有領他薪水就走了，附件二不是我打的。當時寫附
    件一的時候，原告叫我寫，不然叫我要賠他100萬元，我寫
    到後來我認為不是事實，不能違背良心，乾脆自己辭職。」
    等語，並提出原告提出之上開手稿經過原告以紅筆修正後之
    修正稿原本為證，且本院當庭提示上開修正稿予原告審視，
    原告亦坦承前揭修正稿紅筆部分確實為原告之修改之筆跡無
    訛，則證人丙○○所提出之修正稿形式上真正應屬無疑。本
    院審之前揭修正內容均屬強調原告於「簽約前並未看到權狀
    謄本----，申請就可以可以變更為建地」等欲證明原告受詐
    欺而為買賣之相關語詞，顯見證人丙○○證稱當時手稿是依
    原告要求所寫，寫完再由原告刪改，因為改很多次，讓證人
    丙○○認為失去真實而不願再刪改等情，應屬真實而堪採信
    ，故前揭手稿內容顯非證人丙○○審判外陳述之真意，自不
    足採為本件之證據，原告前揭主張自不足採信。
  (三)綜上所述，本件原告既無法舉證證明受被告二人詐欺而為買
    受之意思表示，其主張撤銷買受之意思表示，並依不當得利
    、共同侵權行為法律關係請由被告連帶返還定金100萬元，
    即無理由，應予駁回。原告請求既無理由，其假執行之聲請
    即失所附麗，自應併予駁回。
五、結論：原告之訴為無理由，依民事訴訟法第78條，判決如主
    文。
中　　華　　民　　國　　96　　年　　10　　月　　25　　日
                  民事第一庭    法　官　陳毓秀
以上正本係照原本作成
如對本判決上訴，須於判決送達後20日內向本院提出上訴狀
中　　華　　民　　國　　96　　年　　10　　月　　25　　日
                    　　　　　　書記官　楊賀傑
